ACORDAO-COMPLETO-2397237

ACÓRDÃO 436/2020 ATA 6/2020 - PLENÁRIO

VISTOS, relatados e discutidos estes autos de denúncia, com pedido de medida cautelar, acerca de possíveis irregularidades no Credenciamento 2660/2019, conduzido pela Gerência de Filial Logística da Caixa Econômica Federal em Brasília, para o cadastramento de empresas especializadas em serviços técnicos para avaliação de imóveis e outros bens, análise e elaboração de projeto habitacional, comercial, institucional ou industrial e vistoria de obras, análises e estudos correlatos no âmbito do Distrito Federal, Goiás e Minas Gerais.
ACORDAM os Ministros do Tribunal de Contas da União, reunidos em Sessão do Plenário, em diante das razões expostas pelo Relator, em:
9.1 nos termos dos arts. 234 e 235 do Regimento Interno deste Tribunal, conhecer da presente denúncia, para, no mérito, considerá-la parcialmente procedente e, por conseguinte, declarar prejudicado o pedido de medida cautelar formulado pelo denunciante;
9.2 nos termos do art. 7º da Resolução-TCU 265/2014, dar ciência à Gerência de Filial Logística da Caixa Econômica Federal em Brasília das seguintes orientações, em virtude das impropriedades identificadas no Credenciamento 2660/2019, com vistas a prevenir reincidências:
9.2.1 a divulgação antecipada, junto às empresas já credenciadas em procedimento anterior, de informações referentes a novo processo de credenciamento antes da publicação do respectivo edital colide com o princípio da isonomia e a jurisprudência do Tribunal de Contas da União (Decisão 104/1995-TCU-Plenário e outras deliberações) ;
9.2.2 não se coaduna com os princípios regentes dos procedimentos licitatórios e assemelhados, bem como das seleções públicas em geral, a redução de prazos sob a motivação de reduzir o número de participantes; 
9.2.3 na elaboração dos avisos de credenciamento, a escolha do prazo entre a publicação do edital e a entrega dos documentos, dentro da margem discricionária prevista no item 3.2.1.1 do Manual Normativo AD244 da Caixa Econômica Federal, deve guiar-se pelo interesse público e pelo princípio da razoabilidade, considerando as peculiaridades do objeto, a urgência da contratação, a extensão da documentação a ser apresentada e, ainda, a necessidade de atrair um número de interessados que represente o universo do mercado;
9.3 dar ciência deste Acórdão à Caixa Econômica Federal, à respectiva Gerência de Filial Logística em Brasília e ao denunciante, informando-lhes que o conteúdo integral da presente deliberação pode ser obtido no endereço eletrônico www.tcu.gov.br/acordaos.

Denúncia sobre possíveis irregularidades ocorridas em credenciamento que teve por objetivo cadastrar empresas especializadas em serviços técnicos de Engenharia, Arquitetura, Agronomia e Geologia para avaliação de imóveis e outros bens, análise e elaboração de projeto habitacional, comercial, institucional ou industrial e vistoria de obras, análises e estudos correlatos no âmbito do Distrito Federal, Goiás e Minas Gerais.

Caixa Econômica Federal.

3. Interessados/Responsáveis:
3.1. Interessado: Identidade preservada (art. 55, caput, da Lei n. 8.443/1992)
3.2. Responsável: Identidade preservada (art. 55, caput, da Lei n. 8.443/1992).

13.1. Ministros presentes: José Mucio Monteiro (Presidente), Benjamin Zymler, Augusto Nardes, Raimundo Carreiro (Relator), Ana Arraes, Bruno Dantas e Vital do Rêgo.
13.2. Ministro-Substituto convocado: Augusto Sherman Cavalcanti.

RAIMUNDO CARREIRO

Trata-se de denúncia sobre possíveis irregularidades no Credenciamento 2660/2019, realizado pela Caixa Econômica Federal – Gerência de Filial Logística em Brasília, para o cadastramento de empresas especializadas em serviços técnicos de Engenharia, Arquitetura, Agronomia e Geologia para avaliação de imóveis e outros bens, análise e elaboração de projeto habitacional, comercial, institucional ou industrial e vistoria de obras, análises e estudos correlatos no âmbito do Distrito Federal, Goiás e Minas Gerais (peça 1, p. 01-17) .
2.	Resumidamente, o denunciante apresentou os seguintes questionamentos, conforme sintetizados à peça 10:
	a) “houve um favorecimento das empresas que já estavam credenciadas e que foram avisadas dos procedimentos com antecedência, passando a contar com mais tempo para acessar o sistema e juntar os documentos, se comparado ao prazo de 5 (cinco) dias úteis após a publicação do edital para as demais empresas interessadas ainda não credenciadas”;
	b) “as contratações devem ser feitas ainda nesse mês (janeiro de 2020) , consumando o prejuízo às outras empresas que não tiveram tempo de preparar e enviar sua documentação até o prazo determinado, o que autoriza a tutela de urgência”.
3.	A evidência de favorecimento foi assim reportada na instrução inicial (peça 5) :
 	“já em 28/8/2019 fora enviado e-mail às empresas que se encontravam credenciadas informando sobre o trâmite interno do processo de credenciamento e a necessidade de que as empresas interessadas realizassem ‘cadastro no Portal licitação.caixa.gov.br’ para viabilizar a participação no Credenciamento e o envio eletrônico da documentação; no mesmo e-mail, foi anexado folder explicativo dos procedimentos para participação no certame (cópia à peça 3, p. 3-11) ;” 
	“em 12/11/2019 novo e-mail foi enviado às empresas já credenciadas, informando sobre a publicação do edital e a disponibilização do citado portal para o recebimento da documentação e reenviando o folder explicativo mencionado acima”;
	“para as empresas não credenciadas, restaram apenas cinco dias úteis para o cadastro, a geração de senha de acesso ao sistema, a preparação da documentação e o seu envio, considerando o período de 12/11 a 20/11/2019, 10:00hs, de disponibilização do sistema na web e os dias 15, 16 e 17 como dias não úteis (feriado e final de semana) ;”
4.	Em sua primeira instrução inicial, a unidade técnica teceu as seguintes análises (peças 5, 6, 8 e 9) :
2.	Presentes todos os requisitos de admissibilidade constantes nos arts. 234 e 235, do Regimento Interno/TCU, e no art. 103, § 1º, da Resolução - TCU 259/2014, a denúncia deve ser conhecida.
 (...) 
3.	Está configurado o pressuposto do perigo da demora em razão de o credenciamento questionado poder resultar contratações a qualquer tempo.
 (...) 
4.	Está afastado, ou ao menos atenuado, o pressuposto do perigo da demora reverso uma vez que, apesar de os serviços licitados mostrarem-se importantes, não foi indicada sua urgência ou imprescindibilidade às atividades finalísticas da empresa. [Informação anterior à análise da resposta à oitiva da Caixa, reportada mais adiante].
 (...) 
5.	Está configurado o pressuposto da plausibilidade jurídica em razão dos questionamentos apresentados pelo denunciante indicarem risco de restrição à participação no credenciamento, a contrariar os princípios da isonomia e da impessoalidade.
6.	O edital do credenciamento estipula a entrega da documentação pelos interessados até 19/11/2019, às 18:00 horas, e prevê a abertura dos envelopes de documentação “às 10 h do dia 20/11/2010” (texto transcrito abaixo – peça 4, p. 5) . Conforme argumentação do denunciante (item 1 desta instrução) , depreende-se que o prazo limite para entrega da documentação (18:00 h de 19/11/2019) foi na prática adiado para até o momento de abertura dos documentos (10:00 h do dia 20/11/2019) . A despeito dessa possível tolerância e de se tratar de uma primeira convocação, vê-se desigualdade de informações e prazos nesta convocação inaugural, como arguido pelo denunciante, não se sabendo quando e como se darão as demais convocações.
	A PRIMEIRA ABERTURA DE DOCUMENTAÇÃO SERÁ REALIZADA ÀS 10h DO DIA 20/11/2019. 
A DOCUMENTAÇÃO DESTINADA À PRIMEIRA ABERTURA, DEVERÁ SER ENVIADA, EXCLUSIVAMENTE, PELO PORTAL DE LICITAÇÕES CAIXA – WWW.LICITACOES.CAIXA.GOV.BR, ATÉ AS 18h DO DIA 19/11/2019 (1ª DATA LIMITE DE ENTREGA DE DOCUMENTAÇÃO) .
NOVAS DATAS DE ENTREGA E ABERTURA DE DOCUMENTAÇÃO SERÃO, PREVIAMENTE, DIVULGADAS PELA CAIXA.
7.	Nada obstante a possível restrição ocorrida, trata-se de hipótese de contratação sem procedimento licitatório típico, pois o credenciamento é o instrumento adequado a ser usado quando a demanda pelos serviços é superior à oferta e é possível a contratação de todos os interessados. Quando trata do assunto, a jurisprudência do TCU impõem, basicamente, que haja igual oportunidade aos interessados e demonstração cabal da inviabilidade da competição/licitação pelo órgão contratante, a exemplo dos Acórdãos do Plenário 768/2013 (ministro relator Marcos Bemquerer) e 352/2016 (ministro relator Benjamin Zymler) .
8.	Diante do exposto, em que pese estar configurado o pressuposto do perigo da demora, tem-se presentes circunstâncias que afastam o dever licitatório propriamente dito, atenuando a gravidade do denunciado e oportunizando que se busquem mais elementos para análise dos argumentos trazidos pelo denunciante, ensejando a realização de oitiva prévia.
 (...) 
9.	Em virtude do exposto, propõe-se:
9.1.	conhecer da denúncia, satisfeitos os requisitos de admissibilidade constantes nos arts. 234 e 235 do Regimento Interno deste Tribunal, e no art. 103, § 1º, da Resolução - TCU 259/2014;
9.2.	realizar a oitiva prévia da Caixa Econômica Federal – Gerência de Filial Logística em Brasília, com fulcro no art. 276, § 2º, do Regimento Interno deste Tribunal para que, no prazo de cinco dias úteis, se pronuncie, referente ao Credenciamento 2660/2019 GILOG BR, acerca da existência dos pressupostos da medida cautelar pleiteada e acerca dos indícios de irregularidade apontados pelo denunciante, em especial quanto aos seguintes tópicos, devendo apresentar relação das empresas credenciadas no mesmo objeto antes e após o Credenciamento em tela e demais informações que julgar necessárias, bem assim apresentar designação formal de interlocutor que conheça da matéria para dirimir eventuais dúvidas, informando nome, função/cargo, e-mail e telefone de contato:
	a) período de cinco dias úteis fixado para apresentação dos documentos pelas empresas interessadas no credenciamento, propiciando tratamento favorecido às empresas anteriormente credenciadas, que foram comunicadas eletronicamente sobre os trâmites e procedimentos do Credenciamento desde 28/8/2019, situação que desrespeita os princípios da isonomia, da impessoalidade e da razoabilidade;
	b) exiguidade do prazo em questão, quando comparado com os prazos de credenciamentos similares realizados por outras gerências logísticas da Caixa e também pela própria gerência em Brasília, em que se verificam prazos mais elásticos e até continuamente abertos enquanto vigora o credenciamento, reforçando o desrespeito aos princípios da isonomia e da proporcionalidade;
9.3.	alertar a Caixa Econômica Federal – Gerência de Filial Logística em Brasília quanto à possibilidade de o TCU vir a conceder medida cautelar para a suspensão do Credenciamento 2660/2019 GILOG BR, caso haja indicativo de afronta às normas legais e/ou possibilidade de ocorrência de prejuízos à Administração, ou mesmo de determinar a anulação dos atos decorrentes do certame, caso haja elementos suficientes para a decisão de mérito após a realização da oitiva prévia, com base no disposto no art. 276, § 6º, do Regimento Interno deste Tribunal;
9.4.	encaminhar cópia da presente instrução à Caixa Econômica Federal – Gerência de Filial Logística em Brasília, de maneira a embasar as respostas à oitiva prévia.
5.	Ato contínuo, proferi a seguinte decisão interlocutória (peça 10) :	
	Preliminarmente, entendo que o documento (peça 1) pode ser conhecido como denúncia, por preencher os requisitos previstos nos arts. 234 e 235, do Regimento Interno/TCU, e no art. 103, § 1º, da Resolução - TCU 259/2014.
	Quanto ao mérito, como bem demonstrou a Unidade Técnica, apesar dos indícios suficientes a apontar para a existência de fumus boni juris e de periculum in mora, e da ausência de periculum in mora reverso, nos termos da jurisprudência dominante a respeito da matéria (Acórdão 768/2013-TCU-Plenário, relator Min. Marcos Bemquerer; e nº 352/2016 – TCU - Plenário, relator Ministro Benjamin Zymler) , a natureza do credenciamento permite que se busque mais elementos para análise dos argumentos trazidos pelo denunciante, afastando a adoção de medida cautelar inaudita altera pars.
	Diante do exposto, CONHEÇO da presente denúncia, uma vez satisfeitos os requisitos de admissibilidade constantes nos arts. 234 e 235 do Regimento Interno deste Tribunal, e no art. 103, § 1º, da Resolução - TCU 259/2014, e DETERMINO, com fulcro no art. 276, § 2º, do Regimento Interno do mesmo diploma:
	I –a realização de oitiva prévia da Caixa Econômica Federal – Gerência de Filial Logística em Brasília, para que, no prazo de 5 (cinco) dias úteis, se pronuncie e apresente informações que dispor, referente ao Credenciamento 2660/2019 GILOG BR, acerca da existência dos pressupostos para a adoção de medida cautelar por parte deste Tribunal e dos indícios de irregularidade indicados na instrução (peça 5) , em especial quanto aos seguintes tópicos:
		a) o período de cinco dias úteis fixado para apresentação dos documentos pelas empresas interessadas no credenciamento, propiciando tratamento favorecido às empresas anteriormente credenciadas, que foram comunicadas eletronicamente sobre os trâmites e procedimentos do Credenciamento desde 28/8/2019, situação que desrespeita os princípios da isonomia, da impessoalidade e da razoabilidade;
	   b) a exiguidade do prazo em questão, quando comparado com os prazos de credenciamentos similares realizados por outras gerências logísticas da Caixa e também pela própria gerência em Brasília, em que se verificam prazos mais elásticos e até continuamente abertos enquanto vigora o credenciamento, o que reforça a suspeita de desrespeito aos princípios da isonomia, da proporcionalidade e da impessoalidade;
	c) as empresas credenciadas, no mesmo objeto, antes e após o Credenciamento 2660/2019 GILOG BR;
	d)	as demais informações que julgar necessárias;
	II - à Caixa Econômica Federal – Gerência de Filial Logística em Brasília, a designação formal, no prazo de 5 (cinco) dias úteis, de interlocutor que conheça da matéria em exame, com vistas a dirimir eventuais dúvidas, informando nome, função/cargo, e-mail e telefone de contato;
	III - o encaminhamento de alerta à Caixa Econômica Federal – Gerência de Filial Logística em Brasília quanto à possibilidade deste Tribunal vir a conceder medida cautelar para a suspensão do certame, caso haja indicativo de afronta às normas legais e/ou possibilidade de ocorrência de prejuízos à Administração, ou mesmo de determinar a anulação dos atos decorrentes do certame ou a não prorrogação dos contratos, caso haja elementos suficientes para a decisão de mérito após a realização da oitiva prévia, com base no disposto no art. 276, § 6º, do Regimento Interno deste Tribunal;
	IV– a remessa de cópia da presente decisão e da instrução (peça 5) à Caixa Econômica Federal – Gerência de Filial Logística em Brasília, de maneira a embasar as respostas à oitiva prévia.	
	Determino, outrossim, à Unidade Técnica que, vencido os prazos fixados nos itens I e II acima e não apresentadas as devidas ações, razões e justificativas, retorne os presentes autos imediatamente a este Relator devidamente instruídos.
	À Secretaria de Controle Externo de Aquisições Logísticas (Selog) para as providências cabíveis.
6.	Em resposta, o gestor responsável aduziu os seguintes esclarecimentos (peça 13, p. 4) :
- sobre a essencialidade dos serviços  (item I da oitiva) :
5.	(...) o serviço em comento corresponde à atividade finalística da CAIXA de modo que são imprescindíveis à concessão de financiamento imobiliário, produto este de enorme representatividade na receita desta empresa pública, e de impacto direto na vida de milhares de brasileiros que dependem de financiamento para realizar o sonho da casa própria.
5.1 	Ademais, diversos contratos oriundos do último credenciamento terão sua vigência findada em 31/01/2020, prazo este que reforça a iminente necessidade da CAIXA em assinar novos contratos.
- sobre a alegação de favorecimento às empresas já cadastradas  (item I, a, da oitiva) :
     a) o prazo de cinco dias úteis para apresentação da documentação estipulado em edital é apenas uma primeira data-limite, utilizada para organizar os trabalhos de análise face ao volume de documentação recebida, pois o credenciamento tem vigência por prazo indeterminado enquanto houver necessidade pelos serviços, de acordo com a conveniência e oportunidade para a Caixa;
	b) a Caixa, demonstrando o interesse em dar ampla divulgação à contratação, realizou em novembro de 2019 reunião em sua sede com a Confederação dos Engenheiros Agrônomos do Brasil - CONFAEAB, a Federação Interestadual de Sindicatos de Engenheiros - FISENGE, a Federação Nacional dos Engenheiros - FNE, e o Conselho Nacional de Engenharia e Agronomia - CONFEA, para divulgar e prestar esclarecimentos acerca dos Editais que seriam publicados em todo o Brasil;
	c) a mensagem enviada às empresas credenciadas em 28/8/2019 demonstra a boa-fé da Caixa em prestar os esclarecimentos quanto ao encerramento da vigência contratual e necessidade de apresentação de nova documentação quando da abertura de novo credenciamento, uma vez que as empresas tinham seus contratos renovados automaticamente há cinco anos; e
	d) não há que se falar em favorecimento às empresas credenciadas, uma vez que sequer foi informada a data da abertura do novo credenciamento, mas tão somente a orientação acerca da necessidade de reapresentação da documentação para participar do credenciamento como todas as demais empresas, inclusive informando que ao contrário do último credenciamento não haveria necessidade de apresentação de documentação física, apenas anexada ao sistema.
- sobre a exiguidade do prazo para as demais empresas (5 dias)  (item I, b, da oitiva) 
	a) não há que se falar em exiguidade do prazo em questão, pois além de se tratar apenas de uma primeira data limite, não há prazo mínimo estabelecido por lei, tendo havido o atendimento à normativo interno, que estabelece prazo mínimo entre a data de publicação do aviso de edital e recebimento da documentação de cinco dias úteis, sendo avaliado com o gestor demandante o prazo razoável ao caso;
	b) a Caixa também deve avaliar sua infraestrutura para recepção e análise dos documentos, de acordo com cada serviço a ser contratado, pois não adiantaria manter o prazo aberto e a Caixa recepcionasse documentação a que não fosse capaz de dar vazão, sendo imprudente tal procedimento antes de poder avaliar se ainda haveria demanda para tantas empresas, pois as aberturas seguintes, caso necessárias, carecem de avaliação do gestor demandante; 
	c) os prazos são estabelecidos em cada edital, de forma independente, não aleatória, mas de forma prudente e responsável, de acordo com o histórico das contratações, levando em consideração, além do operacional envolvido, a oferta e procura de cada serviço a ser prestado e ainda visam resguardar tanto a Caixa pelo compromisso de contratar quantas empresas apresentassem documentação conforme edital, quanto aos interessados que cumpriram o prazo e apresentaram a documentação corretamente de modo a serem contratados;
	d) não foi exigida qualquer documentação de difícil acesso, nem mesmo específica para o objeto desta contratação, mas tão somente documentação que a empresa detém ou deveria deter, que legalmente certifica as suas atividades executadas; e
	e) em que pese a reclamante ter citado outros editais com prazos mais elásticos, podemos expor que os Editais 0146/7066-2018, 3052/7066-2017, 2419/7066-2017, também tiveram o prazo de 5 dias úteis como primeira data limite para apresentação da documentação, ou seja, como afirmado anteriormente, o prazo é estipulado de acordo com o objeto do edital e a necessidade da Caixa.
- sobre as empresas credenciadas, no mesmo objeto, antes e após o Credenciamento 2660/2019 GILOG BR  (item I, c, da oitiva) :
	a) ao contrário do alegado pelo reclamante, comprova-se que houve ampla divulgação do edital, que culminou na participação de nada menos que 355 empresas que apresentaram a documentação no sistema, dentro do primeiro prazo de cinco dias úteis, sendo essa quantidade maior que o dobro do número de credenciados atualmente, que é de 142 empresas, refutando toda a alegação sobre exiguidade de prazo de apresentação de documentação e de suposto favorecimento aos atuais credenciados.
7.	Seguem-se as respectivas análises e conclusões da Selog, lavradas na instrução de mérito à peça 18, cuja proposta de encaminhamento foi endossada pela direção da unidade (peça 19) : 
             (...) 
5.	O denunciante alega, em suma, ausência de isonomia entre interessados no procedimento de credenciamento realizado pela Caixa para contratação de serviços técnicos de Engenharia, Arquitetura, Agronomia e Geologia, Credenciamento 2.660/2019 (peça 3) . 
6.	Afirma que a ausência de isonomia se consubstanciou na realização pela Caixa de informativo aos atuais credenciados quanto à elaboração de edital de credenciamento antes da sua divulgação pública. Além disso, para os demais interessados, a Caixa estabeleceu prazo de cinco dias úteis para a entrega da documentação exigida no edital, o que, no seu entender, foi um prazo exíguo, considerando os procedimentos de cadastramento a realizar e a documentação a entregar. 
7.	Em vista disso, o denunciante solicita ação cautelar deste Tribunal para suspender o prosseguimento do certame. 
8.	Em análise inicial das alegações (peça 5) , esta Unidade Técnica entendeu presentes os pressupostos ensejadores de ação cautelar: o perigo da demora, a plausibilidade jurídica e afastado o perigo da demora reverso. Todavia, entendeu pertinente a busca de elementos adicionais para análise dos argumentos trazidos pelo denunciante. Propôs, assim, oitiva prévia da Caixa, nos termos da referida instrução, item 9.2 (peça 5, p.5) .
9.	O Ministro Relator, Raimundo Carreiro, assentiu com a proposta da Unidade Técnica (peça 10) , incluindo questionamento adicional à proposta, indicado no item “c” da referida peça (p. 4) .
10.	Inicialmente, importante ressaltar que não existe no ordenamento jurídico legislação específica para o credenciamento. Trata-se de contratação que surgiu com base no art. 25 da Lei 8.666/1993, que descreve o regramento da inexigibilidade. Nesse sentido, consta da instrução da Unidade Técnica no processo que redundou na Decisão 104/1995-TCU-Plenário, que teve o acolhimento do Relator Ministro Adhemar Ghisi:
Finalizando, constatamos ter ficado devidamente esclarecido no processo TC 008.797/93-5 que o sistema de credenciamento, quando realizado com a devida cautela, assegurando tratamento isonômico aos interessados na prestação dos serviços e negociando-se as condições de atendimento, obtém-se uma melhor qualidade dos serviços além do menor preço, podendo ser adotado sem licitação amparado no art. 25 da Lei 8.666/93 
 (destaque não originais) 
11.	Também nesse sentido, enunciado do Acórdão 5178/2013-TCU-Primeira Câmara (Relator Ministro-substituto Augusto Sherman) : 
A aplicação do sistema de credenciamento na contratação de serviços deve observar os seguintes requisitos, conforme as orientações expedidas pelo Acórdão 351/2010-TCU-Plenário:
a) a contratação de todos os que tiverem interesse e que satisfaçam as condições fixadas pela Administração, não havendo relação de exclusão;
b) a garantia da igualdade de condições entre todos os interessados hábeis a contratar com a Administração, pelo preço por ela definido;
c) a demonstração inequívoca de que as necessidades da Administração somente poderão ser atendidas dessa forma, cabendo a devida observância das exigências do art. 26 da Lei 8.666/93, principalmente no que concerne à justificativa de preços.  (Destaque da instrução) .
12.	Conforme jurisprudência deste Tribunal deve ser assegurado no credenciamento tratamento isonômico aos interessados. 
13.	Quanto à denúncia de favorecimento aos atuais credenciados devido a comunicação realizada antes da divulgação do edital, o gestor informa que enviou mensagem às empresas credenciadas em 28/8/2019, o que demonstraria a boa-fé da Caixa em prestar os esclarecimentos quanto ao encerramento da vigência contratual e necessidade de apresentação de nova documentação quando da abertura de novo credenciamento, uma vez que as empresas tinham seus contratos renovados automaticamente há cinco anos.
14.	Informa que nessa comunicação não foi informada a data de abertura do novo credenciamento, mas tão somente a orientação acerca da necessidade de reapresentação da documentação para participar do credenciamento como todas as demais empresas, inclusive informando que ao contrário do último credenciamento não haveria necessidade de apresentação de documentação física, apenas anexada ao sistema.
15.	O denunciante acostou aos autos a referida mensagem (peça 3, p. 1-11) . Verifica-se que o documento, como informa o gestor, não indicou a data da realização do credenciamento. Todavia, ainda que em gesto de boa-fé com os credenciados, o gestor findou por antecipar a esse grupo os procedimentos a serem adotados e a documentação requerida, informações que os demais interessados somente obtiveram quando da publicação do edital. Isso criou assimetria de informação entre os interessados, o que afronta a necessária isonomia no credenciamento, conforme jurisprudência citada anteriormente.
16.	Assim, as alegações do denunciante quanto a esse ponto são procedentes.
17.	Em que pese estar configurada a plausibilidade jurídica e o perigo da demora, pressupostos para adoção de medida cautelar, ficou caracterizado o perigo da demora reverso, em função da essencialidade da contratação [atestada na resposta à oitiva], o que não recomenda adoção de cautelar. Ainda que configurada afronta à isonomia, não se vislumbram potenciais prejuízos ao erário na continuidade do certame. Assim, suficiente propor expedir ciência a Caixa acerca da impropriedade identificada no Pregão Eletrônico 4/2019, com vistas à adoção de providências internas que previnam a ocorrência de outras semelhantes.
18.	Quanto à possível exiguidade no prazo de cinco dias úteis para a realização dos procedimentos e entrega de documentos, o gestor informa que seguiu norma interna da Caixa. Uma vez que a referida norma não foi citada na resposta encaminhada, buscou-se por e-mail, o esclarecimento da dúvida. A resposta do gestor consta à peça 15.
19.	Nela, foi indicada o Manual Normativo AD244 (peça 17, p. 5) , cujo item 3.2.1.1 estabelece:
3.2.1 O aviso de abertura do Edital de Credenciamento é publicado na internet, no Portal de Licitações da CAIXA, e em outra mídia impressa, garantindo-se a sua ampla divulgação.  
3.2.1.1 O prazo mínimo da data de publicação do aviso até o recebimento dos envelopes de documentação é de 5 dias úteis, avaliando em conjunto com o Gestor o prazo razoável ao caso concreto, tendo em vista as peculiaridades do objeto e a extensão da documentação a ser providenciada pelos interessados.
20.	Assim, observa-se que o gestor adotou o prazo mínimo estabelecido, cumprindo o normativo. Além disso, conforme informado pelo gestor, acorreram ao credenciamento, nessa primeira fase, 355 empresas interessadas, sendo o número de credenciados atualmente de 142 empresas. Verifica-se que o prazo adotado foi suficiente para um quantitativo considerável de empresas.
21.	Dessa forma, entende-se a denúncia, quanto a esse ponto, improcedente.
22.	Todavia, na resposta apresentada pelo gestor, foi informado que a adoção do prazo de cinco dias úteis, além da urgência, também decorreu da necessidade da Administração em limitar o número de interessados, devido a previsão de elevada oferta para prestação dos serviços, bem como limitações na capacidade da Caixa em analisar a documentação a ser apresentada.
23.	A referida motivação para adoção do prazo mínimo de cinco dias úteis não se coaduna a jurisprudência deste Tribunal que, conforme citado, determina a garantia da igualdade de condições entre todos os interessados hábeis a contratar com a Administração, implicando que todos os interessados possam ter suas respectivas propostas analisadas e, atendidos os requisitos especificados, sejam credenciados. Esse, aliás, é um dos requisitos para utilização do credenciamento. 
24.	Frente às dificuldades relatadas pelo gestor no processamento de elevada oferta de interessados, entende-se pertinente que a Caixa reavalie a adequação da contratação desses serviços por credenciamento, em detrimento de procedimento licitatório, de forma a garantir o cumprimento dos princípios concernentes às contratações públicas. 
24.	Propõe-se, portanto, expedir ciência a Caixa quanto a essa questão.
25.	Por todo o exposto, a caracterização do perigo da demora reverso afasta a adoção de medida cautelar, em que pese configurados os pressupostos do perigo da demora e da plausibilidade jurídica em parte dos argumentos do denunciante.
26.	Assim, os elementos constantes dos autos permitem, desde já, a avaliação quanto ao mérito da presente denúncia como parcialmente procedente, com expedição de ciência a Caixa ante as falhas identificadas. 
27. 	Insta ainda mencionar que a presente denúncia já foi conhecida pelo Relator em seu despacho à peça 10, p. 3.
28.	Em virtude do exposto, propõe-se:
28.1.	indeferir o pedido de medida cautelar, por restar caracterizado o perigo da demora reverso;
28.2.	no mérito, com fundamento no art. 276, § 6º, do Regimento Interno deste Tribunal, considerar a presente denúncia parcialmente procedente;
28.3.	dar ciência à Caixa Econômica Federal – Gerência de Filial Logística em Brasília, com fundamento no art. 7º da Resolução – TCU 265/2014, sobre as seguintes impropriedades/falhas, identificadas no Credenciamento 2660/2019, para que sejam adotadas medidas internas com vistas à prevenção de ocorrência de outras semelhantes:
	a) antecipação a possíveis interessados dos procedimentos a serem adotados e da documentação a ser apresentada em credenciamento a ser publicado, informações essas que os demais interessados somente obtiveram posteriormente quando da publicação do edital, em afronta à necessária isonomia dos interessados no credenciamento, conforme jurisprudência do TCU, a exemplo da Decisão 104/1995-TCU-Plenário e do Acórdão 5178/2013-TCU-Primeira Câmara;
	b) estabelecimento de critérios editalícios, tal como o prazo de cinco dias úteis (prazo mínimo previsto no item 3.2.1.1 do Manual Normativo AD244) , com a intenção de limitar a participação de interessados, devido a expectativa de elevada oferta de interessados, bem como devido a limitações operacionais na análise de documentação a ser apresentada, em afronta à necessária isonomia entre os interessados no credenciamento, conforme jurisprudência do TCU, a exemplo da Decisão 104/1995-TCU-Plenário e do Acórdão 5178/2013-TCU-Primeira Câmara;
28.4.	informar à Caixa Econômica Federal – Gerência de Filial Logística em Brasília e ao denunciante que o conteúdo da deliberação que vier a ser proferida poderá ser consultado no endereço www.tcu.gov.br/acordaos; e
28.5.	arquivar os presentes autos, nos termos art. 169, V, do Regimento Interno deste Tribunal.
8.	Até a data da última consulta ao sítio da Caixa Econômica Federal na Internet  (http://www.licitacoes.caixa.gov.br) , em 19/2/2020, ainda não havia nenhum contrato assinado em virtude do Credenciamento 2660/2019. 	
É o Relatório.

não há

Não atuou.

DENÚNCIA. POSSÍVEIS IRREGULARIDADES EM CREDENCIAMENTO REALIZADO, EM 2019, PELA GERÊNCIA DA FILIAL LOGÍSTICA EM BRASÍLIA, DA CAIXA ECONÔMICA FEDERAL, PARA CONTRATAÇÃO DE SERVIÇOS TÉCNICOS PARA AVALIAÇÃO DE IMÓVEIS E OUTROS BENS, ANÁLISE E ELABORAÇÃO DE PROJETO HABITACIONAL, COMERCIAL, INSTITUCIONAL OU INDUSTRIAL E VISTORIA DE OBRAS, ANÁLISES E ESTUDOS CORRELATOS NO ÂMBITO DO DISTRITO FEDERAL, GOIÁS E MINAS GERAIS. DIVULGAÇÃO ANTECIPADA DO NOVO CREDENCIAMENTO JUNTO ÀS EMPRESAS JÁ CREDENCIADAS, EM DESACORDO COM O PRINCÍPIO DA ISONOMIA. OUTRAS IMPROPRIEDADES. ELEVADO NÚMERO DE PARTICIPANTES CREDENCIADOS (355 EMPRESAS) EM RELAÇÃO AO NÚMERO OBTIDO NO CREDENCIAMENTO ANTERIOR (142 EMPRESAS). OBTENÇÃO DE RAZOÁVEL GRAU DE PUBLICIDADE E COMPETITIVIDADE DO PROCEDIMENTO. CONHECIMENTO. PROCEDÊNCIA PARCIAL. CIÊNCIA.

DENÚNCIA (DEN)

Secretaria de Controle Externo de Aquisições Logísticas (Selog).

Trata-se de denúncia acerca de possíveis irregularidades no Credenciamento 2660/2019, conduzido pela Gerência de Filial Logística da Caixa Econômica Federal em Brasília, para o cadastramento de empresas especializadas em serviços técnicos de Engenharia, Arquitetura, Agronomia e Geologia para avaliação de imóveis e outros bens, análise e elaboração de projeto habitacional, comercial, institucional ou industrial e vistoria de obras, análises e estudos correlatos no âmbito do Distrito Federal, Goiás e Minas Gerais.
2.	Em síntese, o denunciante alega favorecimento às empresas que já estavam credenciadas, pois avisadas com maior antecedência acerca do novo procedimento, em prazo superior aos 5 (cinco) dias úteis estipulados no respectivo edital para as demais interessadas.
3.	Ainda na peça inicial, o denunciante requereu a expedição de medida cautelar, sob o argumento de que as contratações deveriam ser efetivadas ainda em janeiro do corrente ano. 
4.	O feito foi admitido por este Relator mediante despacho à peça 10, em que ordenei a oitiva prévia do responsável antes de pronunciar-me sobre o cabimento da cautelar.
5.	Realizada a oitiva, foram afastados os requisitos para a concessão da medida cautelar, em face da alegada essencialidade dos serviços, inerentes à área fim da estatal, o que caracterizaria perigo da demora reverso. A par disso, até a data da instrução conclusiva da unidade técnica e elaboração do Relatório que ora apresento, nenhum contrato havia sido firmado em decorrência do credenciamento sob exame.
6.	Ao analisar os esclarecimentos prestados pelo responsável, a Secretaria de Fiscalização de Aquisições Logísticas (Selog) concluiu, em posições uniformes, pela procedência parcial da denúncia e cientificação da unidade jurisdicionada acerca das seguintes impropriedades identificadas no Credenciamento 2660/2019, com o fito de prevenir reincidências:
        “a) antecipação a possíveis interessados dos procedimentos a serem adotados e da documentação a ser apresentada em credenciamento a ser publicado, informações essas que os demais interessados somente obtiveram posteriormente quando da publicação do edital, em afronta à necessária isonomia dos interessados no credenciamento, conforme jurisprudência do TCU, a exemplo da Decisão 104/1995-TCU-Plenário e do Acórdão 5178/2013-TCU-Primeira Câmara;
	b) estabelecimento de critérios editalícios, tal como o prazo de cinco dias úteis (prazo mínimo previsto no item 3.2.1.1 do Manual Normativo AD244) , com a intenção de limitar a participação de interessados, devido a expectativa de elevada oferta de interessados, bem como devido a limitações operacionais na análise de documentação a ser apresentada, em afronta à necessária isonomia entre os interessados no credenciamento, conforme jurisprudência do TCU, a exemplo da Decisão 104/1995-TCU-Plenário e do Acórdão 5178/2013-TCU-Primeira Câmara;”
7.	Feito esse breve histórico, passo a decidir.
8.	Presentes os requisitos de admissibilidade fincados nos arts. 234 e 235 do Regimento Interno deste Tribunal, cumpre conhecer a denúncia.
9.	No mérito, endosso as análises e conclusões da Selog quanto à procedência parcial da denúncia, adotando-as como razões de decidir.
10.	Conquanto a jurisprudência desta Corte de Contas admita o “credenciamento” como procedimento que, embora não previsto na Lei 8.666/1993, torna mais eficientes certos grupos de contratações por inexigibilidade de licitação, é patente a necessidade de garantir a isonomia entre os potenciais interessados. 
11.	Trata-se de entendimento sedimentado há décadas neste Tribunal, conforme bem assinalado pela Selog ao resgatar as considerações do saudoso Ministro Adhemar Ghisi no Voto condutor Decisão 104/1995-Plenário, verbis: 
Finalizando, constatamos ter ficado devidamente esclarecido no processo TC 008.797/93-5 [relatório aprovado pelo Plenário em Sessão de09/12/1993, no TC 008.797/93-5, matéria administrativa, sem acórdão associado] que o sistema de credenciamento, quando realizado com a devida cautela, assegurando tratamento isonômico aos interessados na prestação dos serviços e negociando-se as condições de atendimento, obtém-se uma melhor qualidade dos serviços além do menor preço, podendo ser adotado sem licitação amparado no art. 25 da Lei 8.666/93  (grifo acrescido) .
12.	Na esteira dessa dicção há vários enunciados em nossa base de Jurisprudência Selecionada, entre os quais cito:
O credenciamento é hipótese de inviabilidade de competição não expressamente mencionada no art. 25 da Lei 8.666/1993 (cujos incisos são meramente exemplificativos) . Adota-se o credenciamento quando a Administração tem por objetivo dispor da maior rede possível de prestadores de serviços. Nessa situação, a inviabilidade de competição não decorre da ausência de possibilidade de competição, mas sim da ausência de interesse da Administração em restringir o número de contratados.   (Acórdão 3567/2014-TCU-Plenário, Revisor: Ministro Benjamin Zymler; grifei) 
O credenciamento pode ser considerado como hipótese de inviabilidade de competição quando observados requisitos como: i) contratação de todos os que tiverem interesse e que satisfaçam as condições fixadas pela Administração, não havendo relação de exclusão; ii) garantia de igualdade de condições entre todos os interessados hábeis a contratar com a Administração, pelo preço por ela definido; iii) demonstração inequívoca de que as necessidades da Administração somente poderão ser atendidas dessa forma.  (Acórdão 2504/2017-TCU-Primeira Câmara, Relator: Ministro-substituto Augusto Sherman; grifei) 
A despeito da ausência de expressa previsão legal do credenciamento dentre os casos de inexigibilidade de licitação previstos na Lei 8.666/1993, nada impede que a instituição contratante lance mão de tal procedimento e efetue a contratação direta entre diversos fornecedores previamente cadastrados que satisfaçam os requisitos estabelecidos pela Administração. Para tanto, deve-se demonstrar, fundamentalmente, a inviabilidade de competição, a justificativa do preço e a igualdade de oportunidade a todos os que tiverem interesse em fornecer o bem ou serviço desejados. (Acórdão 768/2013-TCU-Plenário, Relator: Ministro-substituto Marcos Bemquerer; grifei) 
O credenciamento, entendido como espécie de inexigibilidade de licitação, é ato administrativo de chamamento público de prestadores de serviços que satisfaçam determinados requisitos, constituindo etapa prévia à contratação, devendo-se oferecer a todos igual oportunidade de se credenciar. (Acórdão 1150/2013-TCU-Plenário, Relator: Ministro Aroldo Cedraz; grifei) .
13.	As alegações do denunciante foram comprovadas com documentos à peça 3 (e-mails enviados às empresas já cadastradas, antes da publicação do edital no novo cadastramento) , o que torna a denúncia procedente quanto a esse ponto, ou seja, de que a isonomia não foi integralmente respeitada pela unidade jurisdicionada, ao antecipar sua intenção de formular novo credenciamento.
14.	Também procede a informação de que o prazo assinado no edital foi de apenas cinco dias úteis, o que poderia, em tese, alijar do procedimento alguns interessados que não lograssem reunir as condições de credenciamento naquele interregno. 
15.	Entretanto, o prazo estipulado no edital, embora relativamente curto, estava amparado em norma interna da Caixa Econômica Federal, o subitem 3.2.1.1 do Manual Normativo AD244, que prevê o prazo mínimo de cinco dias úteis (peça 17) .
16.	A par disso, os esclarecimentos trazidos pelo responsável comprovam que o universo de credenciados foi bem expressivo, superando significativamente o número obtido no procedimento anterior. Acorreram 355 empresas interessadas ao credenciamento em foco, ao passo que o número de credenciadas no procedimento anterior fora apenas 142. 
17.	Assim, embora o princípio da isonomia não tenha sido plenamente respeitado, a falha identificada não prejudicou a amplitude do processo de credenciamento. Por conseguinte, a divulgação antecipada do procedimento às empresas já credenciadas não pode ser considerada como infração grave no caso concreto.
18.	Quanto à segunda impropriedade assinalada, embora concorde com as análises da unidade técnica, considero adequado um esclarecimento complementar, para evitar problemas futuros em sua interpretação. Permito-me reprisar a descrição da falha nos termos anotados pela Selog, com destaque para os pontos a ser comentados:
“estabelecimento de critérios editalícios, tal como o prazo de cinco dias úteis (prazo mínimo previsto no item 3.2.1.1 do Manual Normativo AD244) , 
com a intenção de limitar a participação de interessados,
devido a expectativa de elevada oferta de interessados, bem como devido a limitações operacionais na análise de documentação a ser apresentada, em afronta à necessária isonomia entre os interessados no credenciamento, 
conforme jurisprudência do TCU...  (grifei) .
19. 	Não há dúvidas de que a redução de prazo para o acolhimento de interessados em um processo seletivo público, qualquer que seja, “com a intenção [exclusiva] de limitar a participação”, ofende aos princípios basilares dos procedimentos licitatórios em geral, principalmente a ampla concorrência (aqui compreendida como a amplitude máxima do público alvo de qualquer seleção pública) .
20.	       Pelas mesmas razões, também é inadequada a justificativa do gestor de que a limitação do número de interessados foi “devido a previsão de elevada oferta para prestação dos serviços, bem como limitações na capacidade da Caixa em analisar a documentação a ser apresentada” (§21 da instrução coligida no Relatório) .
21.	       No entanto, é notório que a fixação de prazos na Administração Pública deve atender a critérios de razoabilidade e adequação ao interesse público. Assim, o legislador ordinário, ao definir em no mínimo oito dias úteis o prazo para apresentação de propostas no pregão (art. 4º, inciso V, da Lei 10.520/2002) , conferiu à Administração a discricionariedade para fixar, segundo as peculiaridades do objeto, da contratação e do mercado, qual o prazo mais razoável. Possibilidade similar foi definida no regulamento interno da Caixa para o credenciamento (Manual Normativo AD244) : no mínimo, cinco dias úteis. 
22.	Nesse mesmo diapasão, aquela norma interna da Caixa assenta que o prazo deve ser “razoável ao caso concreto, tendo em vista as peculiaridades do objeto e a extensão da documentação a ser providenciada pelos interessados” (parte final do subitem 3.2.1.1 do Manual Normativo AD244) . 
23.	Em outras palavras, o prazo escolhido – dentro da margem de discricionariedade conferida pela norma – deve atender ao princípio da razoabilidade, considerando-se as peculiaridades do objeto, a urgência da contratação, a extensão da documentação a ser apresentada e, ainda, a necessidade de atrair um número de interessados que represente o universo do mercado. 
24.	Se esse propósito puder ser alcançado – como foi no caso concreto (que atraiu 355 empresas) –, conciliando-se o número de empresas interessadas com a capacidade operacional da Administração para analisar e processar os dados da seleção, nada há de irregular. 
25.	Essas ponderações demonstram que a decisão do gestor da Caixa de fixar o prazo para a entrega da documentação no limite regulamentar mínimo, de cinco dias úteis, na intenção de “reduzir o número de participantes” para adequá-lo à capacidade operacional de sua equipe para analisar a documentação, embora tenha sido motivada erroneamente, não extrapolou os limites de razoabilidade inerentes ao ato discricionário de fixação do prazo.
26.	Destarte, acolho a proposta de encaminhamento formulada pela unidade técnica, com ajustes textuais para melhor clareza de interpretação.
	Do exposto, VOTO por que seja aprovado o Acórdão que ora submeto a este Colegiado.     
TCU, Sala das Sessões Ministro Luciano Brandão Alves de Souza, em 4 de março de 2020.
RAIMUNDO CARREIRO 
Relator